臺灣彰化地方法院民事判決　九十二年度訴字第三九九號
　　原　　　告　金碤發建設股份有限公司
　　法定代理人　己○○
　　訴訟代理人　邱垂勳律師
　　被　　　告　施家和
　　　　　　　　丑○○
　　　　　　　　子○○
　　　　　　　　壬○○
　　　　　　　　乙○○
　　　　　　　　癸○○
　　　　　　　　丙○○
　　　　　　　　甲○○
　　　　　　　　辛○○
　　　　　　　　庚○○
　　　　　　　　丁○○
　　　　　　　　戊○○
　　共　　　同
　　訴訟代理人　林洸鍇律師
　　複代理　人　寅○○
右當事人間請求返還保證金事件，本院於民國九十三年九月三十日言詞辯論終結，判
決如左：
    主      文
被告施家和、丑○○應各給付原告新台幣貳拾伍萬元，被告子○○應給付原告新台幣
貳拾萬元，被告壬○○、乙○○、癸○○、丙○○、甲○○、辛○○、庚○○應各給
付原告新台幣壹拾貳萬伍仟元，被告丁○○、戊○○應各給付原告新台幣陸萬貳仟伍
佰元，及被告施家和、丑○○、壬○○、乙○○、癸○○、丙○○、甲○○、丁○○
均自民國九十二年五月七日起，被告戊○○自民國九十二年五月九日起，被告子○○
自民國九十二年五月十日起，被告辛○○、庚○○自民國九十二年七月九日起，均至
清償日止，按年息百分之五計算之利息。
訴訟費用由被告施家和、丑○○各負擔一百七十分之二十五，被告子○○負擔十七分
之二，被告壬○○、乙○○、癸○○、丙○○、甲○○、辛○○、庚○○各負擔一百
七十分之十二點五，被告丁○○、戊○○各負擔一百七十分之六點二五。
本判決於原告分別以新台幣捌萬元為被告施家和、丑○○，以新台幣柒萬元為被告子
○○，分別以新台幣肆萬元為被告壬○○、乙○○、癸○○、丙○○、甲○○、辛○○、庚○○，分別以新台幣貳萬元為被告丁○○、戊○○供擔保後得假執行。但被告
施家和、丑○○如各以新台幣貳拾伍萬元，被告子○○如以新台幣貳拾萬元，被告壬○○、乙○○、癸○○、丙○○、甲○○、辛○○、庚○○如各以新台幣壹拾貳萬伍
仟元，被告丁○○、戊○○如各以新台幣陸萬貳仟伍佰元為原告供擔保後，得免為假
執行。
    事實及理由
一、原告主張：原告於民國（下同）八十二年間為興建房屋而與坐落彰化縣溪湖鎮○○段第二二八、二二九、二五一、二五二、二五三、二七二、二七三、二七四、
    三○三、三○四地號等十筆土地之部分共有人即被告施家和、丑○○、子○○、
　　壬○○、乙○○、癸○○、丙○○、甲○○、辛○○、庚○○，及被告丁○○、
　　戊○○之被繼承人施長達（九十一年一月二十七日死亡）簽訂三份合建契約，並
　　依約交付如主文第一項所示之保證金與被告收執。兩造均有若無法取得全體共有
　　人同意，則合建無法進行之共識，故於契約第九條附註約定：「甲方（即被告）
　　應協助乙方（即原告）取得其他共有人之土地，以一年半為限若無法取得時，此
　　合約視同無效，甲方應一個月內無息繳還乙方之保證金」。因契約簽訂一年半後
　　仍未能取得全體共有人同意，故上開合建契約分別於八十四年二月十五日、同年
　　六月二十八日即因解除條件成就，失其效力，爰依民法第一百七十九條規定，請
　　求被告返還上開保證金等語，並聲明：（一）被告施家和、丑○○應各給付原告
　　二十五萬元，被告子○○應給付原告二十萬元，被告壬○○、乙○○、癸○○、
　　丙○○、甲○○、辛○○、庚○○應各給付原告十二萬五千元，被告丁○○、戊○○應各給付原告六萬二千五百元，及均自起訴狀繕本送達翌日起至清償日止按
　　年息百分之五計算之利息；（二）願供擔保請准宣告假執行。
二、被告則以：被告收受保證金後，即依契約第五條約定，將土地、建物（豬舍）交
    由原告清理，但原告拒絕接受，亦未依約申請建造執照，是原告因可歸責於己之
    事由致工程未能進行，其請求被告返還保證金，殊無理由；且原告未依約履行清
    理地上物、申請建造執照、開工及興建房屋等義務，業經被告依契約第九條第一
    項後段約定，以存證信函表明沒收保證金及解除契約，被告自不負返還保證金義
    務；原告於合建契約簽訂後，並未積極與其他共有人磋商，此有證人陳木杞等六
    人可證，原告顯係以不正當行為使解除條件成就，依民法第一百零一條第一項規
    定，自不能請求返還保證金等語。並聲明：（一）原告之訴及假執行聲請均駁回
    ；（二）如受不利判決，願供擔保請准免為假執行。
三、按附解除條件之法律行為，於條件成就時，失其效力，民法第九十九條第二項定
    有明文。原告主張其分別於八十二年八月十五日與被告施家和、丑○○、壬○○
    、乙○○、癸○○、丙○○、甲○○、辛○○、庚○○，及被告丁○○、戊○○
    之被繼承人施長達，於八十二年十二月二十八日與被告子○○簽訂合建契約書，
    並依約交付如主文第一項所示之保證金等情，業據原告提出合建契約書三份影本
    為證（見本院卷第五十四頁至第七十七頁），並為被告所不爭執（見本院卷第一
    三三頁），自堪信為真實。兩造合建契約第九條附註：「甲方（即被告）應協助
    乙方（即原告）取得其他共有人之土地，以一年半為限若無法取得時，此合約視
    同無效，甲方應一個月內無息繳還乙方之保證金」，核其性質為解除條件附款，
    而兩造訂約後，逾一年六個月期間，未能取得全體共有人同意參與合建事宜，致
    未能申請建造執照，亦為兩造所是認（見本院卷第一八八頁），是原告與被告施
　　家和、丑○○、壬○○、乙○○、癸○○、丙○○、甲○○、辛○○、庚○○，
　　及被告丁○○、戊○○之被繼承人施長達所訂合建契約，應於八十四年二月十五
　　日；原告與被告子○○所訂合建契約應於八十四年六月二十八日，因解除條件成
　　就，即失其效力，洵堪認定。被告雖以上詞置辯，然查：
（一）被告辯稱原告未依約履行清理地上物、申請建造執照、開工及興建房屋等義務
      ，業經其依契約第九條第一項後段約定，以存證信函表明沒收保證金及解除契
      約乙節，無非以存證信函一紙為憑。然查，該存證信函僅由被告施家和、丑○○具名發出，故其餘被告就當時是否曾一併主張解約並沒入保證金，即屬未經
　　　舉證，其空言置辯，已顯由未合。且該存證信函係遲於八十四年四月十一日始
　　　寄達原告（見本院卷第一一三頁）。而被告施家和、丑○○與原告所訂合建契
　　　約既於八十四年二月十五日即因解除條件成就，失其效力，則被告施家和、丑
　　　○○於契約失效後，再主張解約並沒收保證金，自無可取。
（二）兩造契約第五條第一項係約定：「本約土地之地上物由乙方（即原告）負責清
      理，地上物理清之日起二個月內，乙方應提出申請建造執照（下略）」（見本
      院卷第五十五頁）。由上開約定觀之，兩造自始並未約定原告接收清理土地之
      期限，僅就原告提出申請建造執照之期限，約定為應自地上物理清之日起二個
      月內為之。系爭合建事宜既未能取得全體共有人同意參與，即無領得建造執照
      之可能，原告自無開始清理地上物，製造被告無謂損失之必要，被告所指原告
      拒絕接收土地致遲誤工程進行，即屬誤會，故被告辯稱原告拒絕依契約第五條
      第一項約定接收土地，並依限申請建造執照，原告係因可歸責於己之事由致工
      程未能進行，自不得請求返還上開保證金云云，並無可採。
（三）原告於八十二年間確曾與其他共有人協商、洽談合建事宜，業經證人陳水綿證
      述屬實（見本院卷第一六一頁）。而原告與坐落彰化縣溪湖鎮○○段第二二八
      地號土地之共有人即證人陳書、陳金停協商時，因證人陳書、陳金停已在該共
      有土地上自行建屋，故斷然拒絕與原告進行合建事宜等情，亦經證人陳書、陳
      金停結證明確（見本院卷第二一六頁），系爭合建案該時即無成局之可能，即
      堪認定。是證人陳木杞等六人證稱：原告並未與其洽談合建事宜等情，縱令屬
      實，亦難將系爭合建不能成局一概歸責於原告。況依契約第九條附註所載：「
      以一年半為限，若無法取得時，此合約視同無效」之條件，縱因原告未積極與
      其他共有人協商致未能取得其他共有人土地，亦不影響該合建契約失其效力之
      認定。是被告辯稱，原告於合建契約簽訂後，並未積極與其他共有人磋商，顯
      有以不正當行為使解除條件成就云云，顯無可採。另債權人於時效完成前何時
      行使權利，為債權人之自由，原告縱未於系爭合建契約失效時，即時請求被告
      返還本件保證金，核亦為原告得自行考量之問題，尚不足為被告有利之認定，
      併此指明。
四、按無法律上之原因而受利益，致他人受損害者，應返還其利益。雖有法律上之原
    因，而其後已不存在者，亦同；繼承人自繼承開始時，除本法另有規定外，承受
    被繼承人財產上之一切權利義務，民法第一百七十九條、第一千一百四十八條前
    段分別定有明文。系爭合建契約既因解除條件成就失其效力，則原告請求被告應
    各返還主文第一項所示之保證金，及均自起訴狀繕本送達之翌日起（被告施家和
　　、丑○○、壬○○、乙○○、癸○○、丙○○、甲○○、丁○○均自九十二年五
　　月七日，被告戊○○自九十二年五月九日，被告子○○自九十二年五月十日，被
　　告辛○○、庚○○自九十二年七月九日），均至清償日止，按週年利率百分之五
　　計算之利息，為有理由，應予准許。兩造分別陳明願供擔保請准宣告假執行，或
　　免為假執行，經核均無不合，爰分別酌定相當金額予以宣告。
五、訴訟費用負擔之依據：民事訴訟法第七十八條、第八十五條第一項但書。
中　　　華　　　民　　　國　　九十三　　年　　　十　　　月　　十四　　　日
                                        民事第一庭
~B審判長法官　林金灶
~B　　　法官　陳瑞水
~B      法官　王昌鑫
右為正本係照原本作成。
如對本判決上訴，須於判決送達後二十日內向本院提出上訴狀。
~B法院書記官　張俞文
中　　　華　　　民　　　國　　九十三　　年　　　十　　　月　　十四　　　日
